臺灣高等法院高雄分院民事判決　九十年度保險上字第一二號
　　　上　訴　人　甲○○
　　　法定代理人　乙○○
右當事人間給付保險金事件，上訴人對於中華民國九十年八月二日臺灣高雄地方法院
九十年度保險字第一五號第一審判決提起上訴，本院判決如左：
      主      文
原判決關於駁回上訴人後開第二項之訴部分與訴訟費用之裁判，均廢棄。
被上訴人應給付上訴人新台幣參拾萬元及自民國八十九年四月二十一日起至清償日止
按年利率一分計算之利息。
其餘上訴駁回。
第一、二審訴訟費用由被上訴人負擔五分之一，餘由上訴人負擔。
      事實及理由
一、上訴人主張：訴外人黃惠珍係上訴人之姊，於民國八十五年七月十七日以其為要
    保人及被保險人，指定其身故時受益人為上訴人，與被上訴人訂定「國泰平安保
    險附約」，保險金額為新台幣（下同）貳佰萬元；又於八十八年五月一日以其為
    要保人及被保險人，指定其身故時受益人為上訴人，與被上訴人訂定「國泰鍾愛
    終身壽險」契約，保險金額為陸拾萬元。依「國泰平安保險附約」第十四條約定
    ：「被保險人於本附約有效的保險期間內遭遇第二條之意外傷害事故，並於意外
    傷害事故發生之日起一百八十日內身故者，本公司按本附約保險單所記載該被保
    險人的保險金額給付『身故保險金』」。又依「國泰鍾愛終身保險契約」第十四
    條：「被保險人於本契約有效期間內身故者，本公司按總保險金額給付『身故保
    險金』」。而被保險人黃惠珍於八十九年三月二十六日，於住家吃蘋果時意外嗆
    到導致窒息，上訴人發覺即請救護車緊急送國軍高雄總醫院急救，惟瞳孔放大已
    無意識，不幸於八十九年三月二十八日死亡。上訴人乃於八十九年四月五日備齊
    證明文件，向被上訴人申請給付身故保險金計貳佰陸拾萬元，詎被上訴人僅給付
    「鍾愛終身壽險契約」身故保險金參拾萬元，尚有貳佰參拾萬元拒不給付。又依
    「國泰鍾愛終身保險契約」第十八條及保險法第三十四條規定，被上訴人應於上
    訴人申請給付後十五日內給付，逾期應按年利一分加計利息，故上訴人自得請求
    自八十九年四月二十一曰起至清償日止，按年利一分計算之利息。爰依保險契約
    請求被上訴人給付上訴人貳佰參拾萬元及自八十九年四月二十一曰起至清償日止
    ，按年利一分計算之利息。經原審駁回其訴，其上訴聲明求為判決：(一)原判決廢
    棄。(二)被上訴人應給付上訴人貳佰參拾萬元及自八十九年四月二十一曰起至清償
    日止，按年利一分計算之利息。(三)第一、二審訴訟費用由被上訴人負擔。(四)願供
    擔保請准宣告假執行。
二、被上訴人則以：(一)按「癌症：係指本契約生效日起持續有效超過三十日以後或自
    復效日起始發生並經診斷確定為組織細胞異常增生及有轉移特性之惡性腫瘤或惡
    性白血球過多症，經病理檢驗確定符合行政院衛生署最近刊印之「國際疾病傷害
    及死因分類標準」歸屬於惡性腫瘤之疾病。」、「被保險人於本契約有效期間內
    ，經診斷確定罹患第四條所約定之特定重大疾病時，本公司按確定當時總保險金
    額的百分之五十給付特定重大疾病保險金」，為兩造所訂「國泰鍾愛終身壽險契
    約」第四條第五項第五款及第十二條所明定。查被保險人黃惠珍前於八十八年八
    月六日，以渠於八十八年五月八日經診斷確定罹患乳癌為由，按前開約定向被上
    訴人請求重大疾病保險金之給付，被上訴人業於同年九月十五日給付三十萬二千
    一百三十七元予被保險人黃惠珍，惟依上訴人提出之死亡證明書內容所載，顯示
    被保險人黃惠珍自罹患乳癌迄至八十九年三月二十八日死亡時，已有兩年，換言
    之，被保險人黃惠珍於八十七年間已罹患乳癌，亦即被保險人黃惠珍於八十八年
    五月四日投保前已知悉其已罹患乳癌，則揆諸前揭第四條第五項第五款之約定，
    可知被保險人黃惠珍罹患之癌症並非係自契約生效日起，持續有效超過三十日以
    後所發生，是此項給付顯與重大疾病保險金之請領要件不符，被上訴人依約本毋
    庸給付，就此已給付之三十萬二千一百三十七元，被上訴人自得請求被保險人黃
    惠珍返還。按「以契約訂定向第三人為給付者，要約人得請求債務人向第三人為
    給付，其第三人對於債務人，亦有直接請求給付之權」。另「前條債務人，得以
    由契約所生之一切抗辯，對抗受益之第三人」，民法第二百六十九條第一項、第
    二百七十條定有明文。依此規定，被上訴人自得以請求黃惠珍返還三十萬二千一
    百三十七元之事由對抗上訴人，而主張抵銷，則上訴人再請求被上訴人給付「國
    泰鍾愛終身壽險」身故保險金三十萬元，顯無理由。(二)按「國泰平安保險附約」
    第二條第五項及第十四條之約定，係就被保險人因外來突發的意外事故，致身體
    受傷或死亡，保險人方付保險金所為之約定。而所謂外來之事故，應係指來自自
    身以外之事故而言，該意外傷害事故保險金給付條款，此有別於一般身故保險金
    給付條款，以被保險人之死亡而不論其原因為自然死亡或意外死亡即行給付者不
    同，故其範圍自應從嚴認定，否則即無另行約定特別條款之必要。另保險契約之
    「意外事故」應受保險契約條款所約定條件之限制，與一般人之觀念中所指之「
    意外」係泛指「意料之外」者，其基本概念不同，自不容混為一談。是依據舉證
    責任分配原則，上訴人若欲請求被上訴人公司給付意外傷害事故保險金，自須對
    保險事故之發生原因即「遭遇外來突發的意外傷害事故」負舉證之責任。又依國
    軍高雄總醫院附設民眾診療服務處急診病危護理記錄單記載：「據家屬代訴病患
    有右乳癌病史、在家中不慎被食物或痰液梗住、送入急診時已無生命徵象」等情
    ，則依該記錄單之記載，上開所指黃惠珍「意外嗆傷（到）」應係根據黃惠珍家
    屬之代訴，並未做檢查，是否能據以認定黃惠珍即因意外嗆傷導致窒息死亡，非
    無可疑。又黃惠珍之家屬是否有親眼見聞黃惠珍發生嗆傷乙事，抑或僅係臆測之
    詞，亦有待查證。再者，黃惠珍縱係因嗆傷而引發吸入性肺炎，惟其嗆傷如何造
    成，所吸入者究係食物或痰液，皆有查證之必要。蓋黃惠珍本身罹有乳癌，且已
    發生轉移現象，顯屬癌症末期患者，而該嗆傷可能係因其「內發性疾病」引起，
    此觀乎醫師林俊修於其所開具死亡證明書之「死亡種類」一欄係勾註「病死」甚
    明。若然，黃惠珍既非因遭遇突發之意外事故，並以該事故為直接、單獨之原因
    致其身體蒙受傷害致死，自與前述保險契約條款第二條及第十四條之要件不符，
    被上訴人自無給付保險金二百萬元之義務等語，資為抗辯。其答辯聲明求為判決
    (一)上訴駁回。(二)第二審訴訟費用由上訴人負擔。(三)如受不利之判決，願供擔保請
    准宣告免為假執行。
三、兩造不爭之事實：
  (一)訴外人黃惠珍於八十五年七月十七日以其為要保人及被保險人，指定其身故時受
    益人為上訴人，與被上訴人訂定「國泰平安保險附約」，保險金額為二百萬元；
    於八十八年五月一日訂定「國泰鍾愛終身壽險」，指定其身故時受益人為上訴人
    ，保險金額為六十萬元。
  (二)訴外人黃惠珍於八十九年三月二十六日送醫，八十九年三月二十八日死亡，被上
    訴人已給付上訴人鍾愛終身壽險契約身故保險金三十萬元。
  (三)被上訴人於八十八年九月十五日給付三十萬二千一百三十七元之「國泰鍾愛終身
    壽險」重大疾病保險金給被保險人黃惠珍。
四、兩造爭執之事項：
  (一)訴外人黃惠珍之死亡是否係因遭遇外來突發的意外傷害事故，並以此意外傷害事
    故為其死亡之直接且單獨原因？
  (二)被上訴人所給付被保險人之鍾愛終身壽險契約「重大疾病保險金」，可否與應給
    付受益人即上訴人之鍾愛終身壽險契約「身故保險金」抵銷﹖
五、經查：
（一）上訴人對其主張之前開事實，固據其提出國泰平安保險附約要保書、契約書、
      國泰鍾愛終身壽險契約書、要保書、被上訴人理賠給付明細表、死亡證明書、
      醫師林俊修證明書各一份、診斷證明書二份等影本為證。惟查：
  １、上訴人所提出之死亡證明書中載明，直接引起死亡之疾病或傷害原因為「吸入
      性肺炎併發敗血症及多重器官衰竭」，雖其先行原因載為「意外嗆傷併窒息及
      呼吸衰竭」、「乳癌併骨轉移」，但證人即國軍高雄總醫院之主治醫師林俊修
      在原審證稱：「黃惠珍經過急救後在醫院住院二天期間，是由我擔任主治醫師
      」、「黃惠珍之死亡原因我們認定是吸入性肺炎併發敗血症」、「食物嗆到或
      痰哽在氣管上都會導致吸入性肺炎，（診斷書）上面所書立的都是導致吸入性
      肺炎原因之一」等語（見原審卷第一０三、一０四頁），在本院證稱：「（診
      斷書）上面附註意見是根據家屬描述，說當時餵病人吃東西，好像痰或嗆到，
      一時不能呼吸就送急救，當時出具這張（診斷書）是家屬要求說要給保險公司
      看的」等語（見本院卷第四八頁）；另證人即國軍高雄總醫院為黃惠珍施行急
      救之住院總醫師陳俊彰在原審證稱：「當時我們插管的時候，並沒有發現其（
      指黃惠珍）氣管有食物，所以也沒有辦法確定是因食物嗆到而導致窒息」、「
      食物嗆到是黃女的家屬告訴我們的，一開始我們診斷的時候並沒有排除這個原
      因，但後來插管後並沒有發現氣管有食物」等語（見原審卷第一０二頁），在
      本院亦證稱：「急救時除了痰以外，沒有其他異物。這痰是從肺部生出，跑到
      氣管裡面」、「急救後有恢復心跳，但呼吸要用呼吸器維持」等語（見本院卷
      第四六、四七頁）；顯見並無積極證據足以證明黃惠珍確有被異物「意外嗆傷
      」之情形。又於上訴人提出之醫師林俊修證明書（影本）中，雖有記載「急救
      時醫師診斷為意外嗆到導致窒息，併有吸入性肺炎」等語（見原審卷第二二頁
      ），惟醫師林俊修並未參與急救，其為訴外人黃惠珍在國軍高雄總醫院住院二
      日期間之主治醫師，已據其證實，並在原審證稱：「（證明書）是我寫的沒錯
      ，因黃女的家屬在保險給付方面有問題，我就根據急救的情形所做書寫證明」
      之語（見原審卷第一０三頁），並在本院證稱：「這張證明書是因為家屬認為
      診斷證明書不明確，希望加強內容更為詳細給保險公司看」之語（見本院卷第
      四九頁）。查上開證明書之記載，顯與上述急救時之住院總醫師陳俊彰證述不
      符，且係在訴外人黃惠珍的家屬在保險給付方面發生問題之後，於八十九年八
      月二十一日始應家屬之請求所書寫之證明書，且該證明書上開記載，既經林俊
      修更為證明如上述，自尚不足資為黃惠珍有意外嗆到而導致窒息情形之認定。
  ２、綜上，訴外人黃惠珍之死亡原因，並無證據足以證明係「食物嗆到之意外嗆傷
      」，而導致吸入性肺炎併發敗血症之先行原因即僅存「窒息及呼吸衰竭」之原
      因，且「窒息及呼吸衰竭」之先行原因又為「乳癌併骨轉移」，此有死亡證明
      書一份在卷可稽；而「乳癌併骨轉移」之先行原因，應無法導致「意外嗆傷」
      ，此為具一般常識之人即可推知，顯見該「意外嗆傷」之記載，確如上開證人
      所證係病人家屬之描述。則被保險人黃惠珍之死亡原因應為吸入性肺炎併發敗
      血症，而導致吸入性肺炎併發敗血症之先行原因為「窒息及呼吸衰竭」，而「
      窒息及呼吸衰竭」之先行原因又為「乳癌併骨轉移」，應可確認。
  ３、依兩造所訂立之「國泰平安保險附約」第二條第五項約定：「本附約所稱「傷
      害」，係指被保險人於本附約有效的保險期間內，因遭遇外來突發的意外傷害
      事故，並以此意外傷害事故為直接且單獨原因，致其身體蒙受的傷害」，此有
      兩造所不爭之「國泰平安保險附約」影本一份附卷可稽。查訴外人黃惠珍之死
      亡原因既非因遭遇外來突發的意外傷害事故，並以此意外傷害事故為直接且單
      獨原因，致其身體蒙受傷害致死，自與上開保險附約條款所定之要件不符，被
      上訴人即無給付「國泰平安保險附約」身故保險金之義務。上訴人仍依保險契
      約之受益人法律關係，以保險人黃惠珍係意外傷害死亡為由，請求被上訴人給
      付身故保險金貳佰萬元，及自民國八十九年四月二十一日起至清償日止，按年
      利一分計算之利息，即為無理由。
（二）按依民法第三百三十四條第一項規定，二人互負債務，而其給付種類相同，並
      均屆清償期者，各得以其債務，與他方之債務，互為抵銷。但依債之性質不能
      抵銷或依當事人之特約不得抵銷者，不在此限。次按兩造所訂「國泰鍾愛終身
      壽險」第四條第五項第五款及第十二條約定：「癌症：係指本契約生效日起持
      續有效超過三十日以後或自復效日起始發生並經診斷確定為組織細胞異常增生
      及有轉移特性之惡性腫瘤或惡性白血球過多症，經病理檢驗確定符合行政院衛
      生署最近刊印之「國際疾病傷害及死因分類標準」歸屬於惡性腫瘤之疾病。」
      、「被保險人於本契約有效期間內，經診斷確定罹患第四條所約定之特定重大
      疾病時，本公司按確定當時總保險金額的百分之五十給付特定重大疾病保險金
      」。查被保險人黃惠珍於八十八年五月一日與被上訴人訂定「國泰鍾愛終身壽
      險」，並有兩造所不爭執之國泰鍾愛終身壽險契約書、要保書影本各一份附卷
      可稽；另於財團法人國泰綜合醫院九十年六月十八日管歷字第六一九號函附之
      病歷表中顯示，訴外人黃惠珍於八十八年五月八日經門診發現有「Ｂｒｅａｓ
      ｔｃａｎ. 」，即乳癌之病症，上訴人對此亦不爭執，是被上訴人主張其依約
      所應給付之重大疾病保險金，應係發生於「契約生效日起持續有效超過三十日
      以後始發生」之癌症，即於八十八年五月三十一日起所發生之癌症，而訴外人
      黃惠珍於八十八年五月八日即發現有乳癌之病症，此部分顯與上開約定之重大
      疾病保險金之請領要件不符云云，應可信實。再被上訴人主張其已於八十八年
      九月十五日，給付三十萬二千一百三十七元之「重大疾病保險金」給被保險人
      黃惠珍，亦為兩造所不爭執，就此已給付三十萬二千一百三十七元之部分，被
      上訴人雖主張得請求上訴人返還，但為上訴人所否認，且查，此款項係被上訴
      人支付予被保險人黃惠珍之「重大疾病保險金」，與上訴人本件所請求之國泰
      鍾愛終身壽險「身故保險金」三十萬元，係基於保險受益人身分而請求之基礎
      不同，給付之對象亦異，依上開規定，尚不符抵銷之要件，被上訴人主張以三
      十萬元抵銷自屬無據；況上訴人依「國泰鍾愛終身壽險」契約之受益人身分，
      於被保險人黃惠珍死亡後，本得請求被上訴人給付「身故保險金」六十萬元，
      然上訴人以先行扣除上述已給付之「重大疾病保險金」三十萬元（按被上訴人
      亦不爭執以此整數計算），僅請求被上訴人給付「身故保險金」三十萬元，被
      上訴人自不得以其已給付之「重大疾病保險金」三十萬元與此上訴人請求之「
      身故保險金」三十萬元抵銷。從而，上訴人基於保險契約受益人請求被上訴人
      給付「國泰鍾愛終身壽險」身故保險金三十萬元，自屬有據。又依「國泰鍾愛
      終身保險契約」第十八條及保險法第三十四條規定，被上訴人應於上訴人申請
      給付後十五日內給付，逾期應按年利一分加計利息，故上訴人主張其已於八十
      九年四月五日向被上訴人申請給付此項身故保險金三十萬元，而未據給付，被
      上訴人亦不爭執，則上訴人併請求自八十九年四月二十一曰起至清償日止，按
      年利一分計算之利息，自有理由，應予准許。
六、綜據上述，原審就上訴人請求給付身故保險金二百萬元部分為上訴人敗訴之判決
    ，並無違誤，上訴意旨求予廢棄改判，非有理由，應予駁回。而原審就上訴人請
    求給付「國泰鍾愛終身壽險」身故保險金三十萬元部分，認被上訴人主張抵銷為
    有據而為上訴人敗訴之判決，自有未洽，上訴意旨指摘原判決此部分不當，求予
    廢棄改判，為有理由，應由本院就此部分予以廢棄改判。至兩造其餘攻擊防禦之
    方法，與判決之基礎不生影響，不予一一論述，附此敘明。
七、據上論結：本件上訴為一部有理由、一部無理由，合依民事訴訟法第四百四十九
    條第一項、第四百五十條、第七十九條但書判決如主文。
中　　　華　　　民　　　國　　九十一　　年　　　四　　　月　　十七　　　日
                                      臺灣高等法院高雄分院民事第五庭
~B1審判長法官　蔡明宛
~B2法　　　官　黃科瑜
~B3法　　　官　林健彥
右為正本係照原本作成。
上訴人如對本判決上訴，須於判決送達後二十日內向本院提出上訴狀，其未表明上訴
理由者，應於上訴後二十日內向本院提出上訴理由書（均須按他造當事人之人數附繕
本）。
上訴時應提出委任律師或具有律師資格之人之委任狀，並依附註條文規定辦理。
中　　　華　　　民　　　國　　九十一　　年　　　四　　　月　　十八　　　日
~B法院書記官　葉淑華
附註：
民事訴訟法第四百六十六條之一：
對於第二審判決上訴，上訴人應委任律師為訴訟代理人，但上訴人或其法定代理人具
有律師資格者，不在此限。
上訴人之配偶、三親等內之血親、二親等內之姻親，或上訴人為法人、中央或地方機
關時，其所屬專任人員具有律師資格並經法院認為適當者，亦得為第三審訴訟代理人。
第一項但書及第二項情形，應於提起上訴或委任時釋明之。
                                                                     Ａ
